【裁判字號】    99,簡,126
【裁判日期】    990927
【裁判案由】    綜合所得稅
【裁判全文】
臺中高等行政法院判決
                                       99年度簡字第126號
原      告  甲○○
輔  佐  人  丙○○
被      告  財政部臺灣省中區國稅局
代  表  人  乙○○
訴訟代理人  丁○○

上列當事人間因綜合所得稅事件，原告不服財政部中華民國99年
5月26日台財訴字第09900115420號訴願決定，提起行政訴訟。本
院判決如下︰
    主  文
原告之訴駁回。
訴訟費用由原告負擔。
    事實及理由
一、事實概要：原告民國（下同）94年度綜合所得稅結算申報，
    漏報配偶丙○○利息所得新臺幣（下同）412,932元，案經
    被告機關查獲，乃歸課核定原告當年度綜合所得總額為1,67
    2,550元，補徵稅額41,371元，並按所漏稅額41,371元處以
    0.5倍之罰鍰20,685元。原告就利息所得及罰鍰處分不服，
    申請復查，未獲變更，提起訴願，遭決定駁回，遂提起行政
    訴訟。
二、本件原告主張：原告配偶第一次法拍未成立，稅捐稽徵機關
    未取得任何單據，原告並未取得債務人利息收入，被告機關
    卻硬補88年度至93年度利息收入。綜合所得稅如有申報不全
    ，稅務機關發函當事人補報，為何於94年已知原告未申報（
    法院債權憑證），於95年8月間退回利息收入時，應告知原
    告未申報。政府違法徵收88年度至93年度利息收入；於95年
    退回利息收入；94年度竟認原告漏報綜合所得稅，並無道理
    可言，原告並未漏報所得。民間處理債權債務，會先提出清
    償金額減本金，餘額利息。原告配偶於法院受債權時，承辦
    法官未告知償還方式，人民亦不知法律細節。原告配偶與債
    務人和解係事實，原告已提出事實、證據，證明僅取得39,6
    47元等情。並聲明求為判決撤銷訴願決定及原處分（復查決
    定）。
三、被告機關則以：
  (一)原告配偶丙○○與債務人宋敏佳於86年12月30日訂立借款金
    額500,000元，約定利息年利率12%之借據，並由宋敏佳提供
    坐落雲林縣莿桐鄉○○段2282之9地號土地設定抵押權予丙
    ○○，登記本金最高限額600,000元，權利存續期間自86年1
    2月19日起至96年12月19日止，嗣因債務未履行，經丙○○
    向臺灣雲林地方法院申請強制執行，依據臺灣雲林地方法院
    95年1月16日雲院隆94執丙字第4611號債權憑證載明執行受
    償情形為：「受償金額461,000元，其中21,353元為本件執
    行費用，其中412,932元為利息（自87年12月31日起至94年
    11月15日止），餘26,715元為本金；未受償金額部分為本金
    473,285元，及自94年11月16日起至清償日止，按年息12%計
    算之利息。」以上清償順序，與民法第323條規定相符。從
    而被告機關認定原告配偶丙○○已受償上揭利息所得412,93
    2元，歸課原告94年度綜合所得稅，尚無違誤。
  (二)嗣丙○○與債務人宋敏佳於95年2月20日至雲林縣莿桐鄉調
    解委員會，就前開強制執行事件債權憑證所載債務人宋敏佳
    應清償丙○○不足部分（按：應係上揭未受償金額本金473,
    285元，及自94年11月16日起至清償日止，按年息12﹪計算
    之利息部分。）聲請調解成立，雙方同意和解條件略為：一
    、債務人宋敏佳同意給付不足部分100,000元。二、債務人
    宋敏佳另同意將坐落雲林縣莿桐鄉○○段2282-9號土地（系
    爭抵押物）上建築物於95年4月20日前過戶與原告配偶丙○
    ○。三、原告配偶丙○○其餘請求放棄。四、嗣後雙方不得
    再有異議或民刑事之追訴等情事。此有雲林縣莿桐鄉調解委
    員會調解書（95年民刑調字第049號）影本附案佐證，足見
    原告主張依法院債權憑證及雲林縣莿桐鄉調解委員會調解書
    ，其配偶丙○○只取得利息39,647元云云，顯不可採，灼然
    甚明。另原告事後雖再行補提丙○○與債務人宋敏佳99年3
    月2日和解證明書，意圖推翻上開丙○○已受償系爭利息所
    得412,932元之事實，顯為臨訟補據，自難憑採。
  (三)罰鍰部分：本件原告配偶丙○○94年度取有系爭利息所得41
    2,932元，事證明確，業如前述，惟原告並未依所得稅法第7
    1條規定併入94年度綜合所得總額辦理申報或依稅捐稽徵法
    第48條之1規定自動補報補繳，則原告未善盡誠實申報義務
    ，致漏未申報系爭利息所得，縱非故意，仍難卸免其過失漏
    報之責任，自應受罰。從而被告機關按所漏稅額41,371元處
    以0.5倍之罰鍰20,685元，並無違誤。
  (四)原告訴稱88至93年所得稅溢繳稅額部分，經原告提出事證，
    原查於95年8月17日已更正檢送退稅支票共6紙，並經丙○○
    簽收，業於95年8月23日兌領在案。另依稅捐稽徵法第21條
    第1項第1款規定稅捐之核課期間，依法應由納稅義務人申報
    繳納之稅捐，已在規定期間內申報，且無故意以詐欺或其他
    不正當方法逃漏稅捐者，其核課期間為5年；又同法第2項前
    段規定在前項核課期間內，經另發現應徵之稅捐者，仍應依
    法補徵或並予處罰。是本件94年度綜合所得稅，原告並未申
    報系爭利息所得，原查於98年7月補徵稅額，係在5年內行使
    核課權並無違誤，併予敘明。
  (五)綜上所述，原處分及所為復查、訴願決定並無違誤等語，資
    為抗辯。並聲明求為判決駁回原告之訴。
四、經查：
（一）、利息所得部分：
    1.按「個人之綜合所得總額，以其全年左列各類所得合併計
      算之︰第一類︰營利所得︰．．．。第四類︰利息所得︰
      凡公債、公司債、金融債券、各種短期票券、存款及其他
      貸出款項利息之所得︰．．．」、「納稅義務人之配偶：
      ．．．有前條各類所得者，應由納稅義務人合併報繳。」
      分別為行為時所得稅法第14條第1項第4類前段及第15條第
      1項所明定。又按「清償人所提出之給付，應先抵充費用
      ，次充利息，次充原本；其依前二條之規定抵充債務者亦
      同。」民法第323條定有明文。再按為綜合所得稅納稅義
      務人之債權人，在民事強制執行程序中，以其債權之本金
      、利息之總額，參與分配，而其應受分配之金額，不足漬
      償其全部債權額，如其事先未聲明拋棄利息，而當事人間
      又未約定其抵充之順序（或分配表中亦未註明其抵充之順
      序）者，參照民法第323條之規定，依先抵充費用，次充
      利息，次充原本保護債權人之法理，自應認其應受分配之
      金額，係先抵充利息債權，以核定其所得額，補徵其綜合
      所得稅。
    2.本件原告配偶丙○○與債務人宋敏佳於86年12月30日訂立
      借款金額500,000元，約定利息年利率12%，並由宋敏佳提
      供所有坐落雲林縣莿桐鄉○○段2282之9地號土地為擔保
      ，設定抵押權予丙○○。嗣因宋敏佳債務未履行，丙○○
      遂向臺灣雲林地方法院申請強制執行，經臺灣雲林地方法
      院94年度執字第4611號執行結果，受償金額461,000元，
      扣除執行費21,353元，及自87年12月31日起至94年11月15
      日止利息412,932元，餘26,715元為本金，未清償部分為
      本金473,285元，有臺灣雲林地方法院95年1月16日雲院隆
      94執丙字第4611號債權憑證及執行分配表影本附原處分卷
      第12至14頁可稽，此事實並為兩造所不爭執。被告機關乃
      依臺灣雲林地方法院95年1月16日雲院隆94執丙字第4611
      號債權憑證及執行分配表所載情形，認定原告配偶丙○○
      於94年度已受償上揭利息所得412,932元，歸課原告94年
      度綜合所得稅，揆諸首揭規定及說明，並無不合。
    3.至原告主張被告機關硬補88年度至93年度利息收入、94年
      度應告知原告未申報，其94年度僅取得利息所得39,647元
      等情。惟查，本件係原告配偶丙○○以其債務人宋敏佳所
      積欠之上開債務未履行，而向臺灣雲林地方法院申請強制
      執行，經臺灣雲林地方法院94年度執字第4611號執行結果
      ，受償金額461,000元，因丙○○事先未聲明拋棄利息，
      當事人間又未約定其抵充之順序，執行法院依民法第232
      條之規定，予以分配，於分配時，原告配偶丙○○所取得
      之清償金額，屬利息性質之部分若干，即已確定，尚難由
      原告配偶丙○○及債務人宋敏佳於已完成分配後之95年2
      月20日至雲林縣莿桐鄉調解委員會另作成不同內容之和解
      ，而改變原告配偶丙○○自臺灣雲林地方法院民事執行處
      分配所取得之利息金額數。另88年至93年度因原告配偶丙
      ○○對於債務人宋敏佳之債權所生之利息所得部分，因此
      部分利息之實現年度為98年，且被告亦已就此部分原告89
      年至93年各年度溢繳稅額部分，予以更正退還，且此部分
      溢繳稅款部分，因年度不同，亦不影響被告稽徵機關於實
      現之年度即94年度列計為利息所得，所為之補稅處分。是
      原告前開主張，尚難認為有理由。
（二）、罰鍰部分：
    1.按「納稅義務人應於每年5月1日起至5月31日止，填具結
      算申報書，向該管稽徵機關，申報其上一年度內構成綜合
      所得總額或營利事業收入總額之項目及數額，以及有關減
      免、扣除之事實，並應依其全年應納稅額減除暫繳稅額、
      尚未抵繳之扣繳稅額及可扣抵稅額，計算其應納之結算稅
      額，於申報前自行繳納。」、「納稅義務人已依本法規定
      辦理結算申報，但對依本法規定應申報課稅之所得額有漏
      報或短報情事者，處以所漏稅額2倍以下之罰鍰。」分別
      為行為時所得稅法第71條第1項前段、第110條第1項所明
      定。又「所得稅法第110條第1項．．．三、短漏報屬前二
      點以外之所得，且無第四點情形者。處所漏稅額0.5倍之
      罰鍰。」亦為財政部97年1月24日函修正稅務違章案件裁
      罰金額或倍數參考表所規定，此裁罰倍數參考表係財政部
      本於中央主管機關地位，斟酌各種稅務違章案件之違章情
      狀及違章後情形等事項所訂定，供其下級機關行使裁量權
      之裁量基準，經核與法律及其授權目的尚無牴觸，稅捐稽
      徵機關援引為裁罰之依據，自屬適法。
    2.次按綜合所得稅結算申報採自動報繳制，納稅義務人自知
      有所得即有申報之義務，違反此等義務又無不可歸責之事
      由，自難卸免故意過失之責。本件原告94年度綜合所得稅
      結算申報，漏報配偶丙○○利息所得412,932元，業如前
      述，是丙○○客觀上有取得利息所得之事實，原告卻未予
      申報，亦未於稽徵機關查獲前自動補報，縱非故意，仍難
      卸免其過失漏報所得之責任。被告機關以前揭事實證明原
      告存有過失，應負擔違章之責，審理違章成立，按所漏稅
      額41,3 71元處以0.5倍之罰鍰20,685元，揆諸首揭規定，
      並無不合。
五、綜上所述，本件原處分（復查決定）按所漏稅額41,371元處
    以0.5倍之罰鍰20,685元，並無違誤，訴願決定予以維持，
    亦無不合。原告訴訟論旨仍執前詞，指摘原處分（復查決定
    ）及訴願決定違法，請求均予撤銷，為無理由，應予駁回。
    又本件適用簡易訴訟程序，爰不經言詞辯論而為判決。此外
    ，本件事證已臻明確，兩造其餘之主張及舉證，於判決結果
    不生影響，爰不一一論述，併予敘明。
六、據上論結，本件原告之訴為無理由，依行政訴訟法第233條
    第1項、第236條、第195條第1項後段、第98條第1項前段，
    判決如主文。
中    華    民    國    99    年    9    月    27    日
                臺中高等行政法院第四庭
                                法  官  沈  應  南
以上正本證明與原本無異。
如不服本判決，應於判決送達後20日內，以本訴訟事件所涉及之
法律見解具有原則性者，始得向本院提出上訴狀並表明上訴理由
，經最高行政法院許可，否則不得上訴；如於本判決宣示後送達
前提起上訴者，應於判決送達後20日內補提上訴理由書（均應依
對造人數提出繕本）。
中    華    民    國    99    年    9    月    27    日
                                書記官  蔡  逸  媚

司法院資訊處製作；財團法人民間司法改革基金會備份。
